臺灣士林地方法院刑事判決　　　　　　　94年度易字第1077號
公　訴　人　臺灣士林地方法院檢察署檢察官
被　　　告　丁○○○
選任辯護人　黃東熊律師
上列被告因業務侵占等案件，經檢察官提起公訴（92年度偵字第
7600號），本院判決如下：
    主  文
丁○○○無罪。
    理  由
一、公訴意旨略以：緣巴比祿股份有限公司（下稱巴比祿公司）
    係日本MELCO 株式會社（下稱總公司）在臺灣設立之公司，
    丁○○○於民國87年7 月起，在巴比祿公司任職，負責巴比
    祿公司國際採購部及營業部之業務，並於89年5 、6 月間，
    升任副總經理，與甲○○○（日本國人）均屬為巴比祿公司
    處理事務之人，同為巴比祿公司在台灣之最高負責人，詎：
    (一)丁○○○明知總公司不同意巴比祿公司在香港成立其他公
    司，仍與甲○○○（已返回日本國）基於共同之犯意聯絡，
    欲以個人名義與許毓麟共同創設香港亞電科技股份有限公司
    （下稱香港亞電公司），於88年5 月24日，由甲○○○以「
    香港亞電公司設立資本出資」為由，向巴比祿公司申請新臺
    幣730,000 元，並於同年月28日，以變異持有為所有之意思
    ，自巴比祿公司華僑銀行三重分行之帳戶，匯款新臺幣717,
    855 元至富邦銀行松山分行「許毓麟」之帳戶內，將該筆款
    項侵占入己，香港亞電公司則於同年6 月2 日在香港成立，
    丁○○○、甲○○○則以個人名義擔任該公司之股東、董事
    。該公司另於同年7 月28日，與巴比祿公司簽訂經銷合約，
    由香港亞電公司負責在香港、大陸地區銷售巴比祿公司產品
    之業務。(二)丁○○○明知總公司於89年初即禁止巴比祿公司
    再發行折讓單貼補代理商之損失，然香港亞電公司因代理之
    貨品滯銷，致積欠巴比祿公司貨款，丁○○○為圖減少香港
    亞電公司之損害，於同年12月28日，違反任務及總公司之指
    示，允許香港亞電公司將滯銷之貨物，折價美金68,019.5元
    後轉售給香港環亞電腦股份有限公司（下稱香港環亞公司）
    ，並在其業務製作之發票 (INVOICE)、折讓單 (CREDITNOTE
    )上 ，登載該批貨物係巴比祿公司以美金68,019.5元之價格
    向香港亞電公司購買，再由巴比祿公司以相同之價格出售與
    香港環亞公司，以及巴比祿公司願折讓補貼香港環亞公司美
    金68,019.5元等事項，致巴比祿公司受有美金68,019.5元之
    損害，並使香港亞電公司得以分文未損。未久，丁○○○復
    承前圖香港亞電公司不法利益之概括犯意，連續於90年1 月
    10日、2 月15日、3 月15日，簽發3 紙均為美金14,483.05
    元之折讓單與香港亞電公司，損害巴比祿公司之利益，因認
    被告涉犯業務侵占與背信罪嫌。
二、按被告未經審判證明有罪確定前，推定其為無罪；又犯罪事
    實應依證據認定之，無證據不得認定犯罪事實；又被告之自
    白，不得作為有罪判決之唯一證據，仍應調查其他必要之證
    據，以察其是否與事實相符；又不能證明被告犯罪者，應諭
    知無罪之判決，刑事訴訟法第154 條第1 項、第2 項、第15
    6 條第2 項及第301 條第1 項分別定有明文。又事實之認定
    ，應憑證據，如未能發現相當證據，或證據不足以證明，自
    不能以推測或擬制之方法，為裁判基礎，最高法院40年度臺
    上字第86號判例參照。另認定犯罪事實所憑之證據，雖不以
    直接證據為限，間接證據亦包括在內；然而無論直接或間接
    證據，其為訴訟上之證明，須於通常一般之人不致有所懷疑
    ，而得確信其為真實之程度者，始得據為有罪之認定，倘其
    證明尚未達到此一程度，而有合理之懷疑存在時，即無從為
    有罪之認定，亦有最高法院76年度臺上字第4986號判例可資
    參照。
三、公訴人認被告丁○○○涉有業務侵占、背信等罪嫌，無非係
    以：被告之供述、證人丙○○及許毓麟之證述、巴比祿公司
    請購單、特別購買申請書、華僑銀行匯款委託書、存款取款
    憑條、中華徵信所企業股份有限公司企業調查報告書、巴比
    祿公司經銷合約書、告訴人與香港亞電公司之發票、告訴人
    與香港環亞公司之發票、被告簽發之折讓單、香港環亞公司
    之付款明細及匯款水單等資為依據。
四、訊據被告丁○○○堅決否認有上揭犯行，辯稱：伊不知總公
    司不同意巴比祿公司在香港成立其他公司，亦不清楚甲○○○以「香港亞電公司設立資本出資」為由，向巴比祿公司申
    請新臺幣730,000 元，並於88年5 月28日，將錢匯入許毓麟
    帳戶。伊亦不知總公司於89年初即禁止巴比祿公司發行折讓
    單，而簽發折讓單，乃其工作業務上之正當行為，動機係為
    巴比祿公司利益，無圖利香港亞電公司，並未造成巴比祿公
    司損害等語。
五、就被告被訴業務侵占部分，經查：
  (一)巴比祿公司係總公司在臺灣設立之公司，被告於87年7 月起
    ，在巴比祿公司任職，負責巴比祿公司國際採購部及營業部
    之職務，於89年5 、6 月間，升任副總經理等情，為被告所
    坦認，並有巴比祿公司之經濟部公司執照、公司變更登記表
    附卷可稽（見91年度他字第835 號卷第13至第16頁），上開
    事實，堪已認定。
  (二)就被告是否明知總公司不同意巴比祿公司在香港成立其他公
    司部分，公訴人雖以被告自白、並提出巴比祿公司請購單、
    特別購買申請書、華僑銀行存款取款憑條、匯款委託書作為
    依據（見上開他字卷第18至20頁），惟查：
    １被告於偵查供稱：伊與甲○○○列名香港亞電公司股東及
      常務董事，係巴比祿公司在臺灣有一代理商恆邁公司，該
      公司總經理陳奕明及副總經理許毓麟要求外山投資在香港
      成立一家公司，甲○○○回日本總公司，總公司不同意，
      但恆邁公司堅持要成立，所以要求甲○○○與伊以個人名
      義參加等語（見前揭他字卷第72頁），惟查，被告於同日
      偵訊亦供稱：香港亞電公司資金來源，係以個人資金支付
      ，甲○○○亦以私人名義支付，當時伊給付新臺幣給甲○○○當投資款，至於甲○○○用巴比祿公司名義匯款到香
      港公司，伊事後才知等語（見上開他字卷第72頁），復供
      稱：伊係親自將50萬至60萬日幣交給甲○○○，因總公司
      事後不同意，甲○○○即要求其等以私人名義出資香港亞
      電公司等語（見他字卷第79頁），而被告於本院審理時則
      堅詞否認犯行，是被告於同日之偵查供述已有前後不一之
      瑕疵可指，且被告不利於己之供述亦與甲○○○於本院稱
      總公司未明示反對投資案之證言不符（見本院卷第23 1頁
      ），自難僅以被告上開偵查自白逕為不利被告之認定。次
      查於現今全球化風潮下之企業經營者，世界各國頗具規模
      之公司，為分散其經營之風險，多以設立子公司之方式以
      進行跨國性之投資，究其設立之目的，除了在使子公司之
      財物及風險併法人格獨立於母公司以免子公司投資之不當
      拖累母公司之外，亦可以使子公司於實際經營時具完全之
      自主性與彈性，以因應激烈之市場競爭，準此，子公司之
      角色與功能與公司法第3 條第2 項所定分公司不同，即甚
      明確。此外，本件因總公司與巴比祿公司之法人格各自獨
      立，縱未得總公司同意，亦不構成背信。
    ２證人甲○○○於本院結證稱：伊設立香港亞電公司，係因
      臺灣市場規模小，為進軍大陸，故在香港設立該公司，將
      巴比祿公司及總公司產品賣給香港亞電公司。當初係許毓
      麟跟伊及被告提議設立香港亞電公司，會用個人名義，係
      許毓麟告訴伊說香港法律上規定以個人名義會較快成立，
      但資金係巴比祿公司出資。香港亞電公司規劃時總公司知
      情，但總公司未跟伊說同意或不同意，總公司會知情係因
      伊每2 個月要回去報告，伊有告訴總公司高級幹部及海外
      部門長官。伊之認知，因為在同一個公司上班，被告應該
      知道係以伊、被告、李文民名義，而以巴比祿公司款項投
      資香港亞電公司，因那時業績很好，伊有自信這樣做沒問
      題，伊原意是要用巴比祿公司名義投資，伊有跟劉先生、
      被告商量，最後係伊決定。伊不知巴比祿公司權限，一般
      別家公司會設定一定權限金額給分公司，但總公司並沒有
      設限，即使有，伊也未看過這些規定跟限制，伊完全不知
      ，伊進總公司十餘天即派往臺灣，故不知有無限制。伊動
      用17萬港幣係依其職權決定，並未經總公司或任何股東會
      、董事會決議。後來伊與被告、李文民因總公司一直沒有
      說好，且伊生病要離開，伊怕連累李文民跟被告，故叫渠
      等將巴比祿公司投資款還給公司。總公司沒有明示反對投
      資案。投資香港亞電公司新臺幣710,000 元之金額以伊權
      限可以動用，伊認知金額超過日幣10,000,000元，就會自
      動請示總公司等語（見本院卷第227 至236 頁），是由證
      人丁○○○之證言，其主觀認為設立香港亞電公司，係為
      巴比祿公司行銷便利之目的，且其為巴比祿公司總經理，
      其有權動用新臺幣710,000 元之金額，公訴人復未證明該
      項投資違背公司法第14條轉投資之限制或該項投資符合公
      司第185 條需經股東會決議之情形，則甲○○○基於其職
      務，合法動用該筆款項，實無業務侵占可言，被告無論知
      情與否，亦不構成業務侵占罪嫌。
    ３證人許毓麟於偵查中結證稱：88年間伊與恆邁公司總經理
      陳奕明和外山商量成立新公司負責大陸地區市場，伊與陳
      奕明至日本名古屋找總公司負責人牧誠商談，結論是牧誠
      不表反對，當時牧誠同意但未簽署資料。當時約定恆邁公
      司出資48％，巴比祿公司出資34％，朱寶麒出資20％，巴
      比祿公司之資金係該公司匯款港幣170,000 元至伊富邦銀
      行松山分行帳戶，巴比祿公司當時由甲○○○提供渠本人
      、被告、李文民3 人之護照給伊登記為香港亞電公司股東
      （代表巴比祿公司），伊係依甲○○○指示，後來被告要
      求退股，伊有詢問甲○○○，經渠同意後，退被告股款及
      在香港辦理股份轉移等語（見他字卷第77反面至78頁），
      依其上開證言，足認該時身為總公司與巴比祿公司董事長
      之牧誠，對設立香港亞電公司，並未表示反對。
    ４證人李文民於本院證稱：巴比祿公司外山總經理，下令要
      在香港設立公司或是跟別人合作，當時總公司原本沒有說
      不同意，甲○○○先把錢拿出來，後來虧錢總公司不同意
      ，甲○○○、被告與伊只有出錢還給巴比祿公司。在伊認
      知香港亞電公司係巴比祿公司之分公司。當初是伊提議要
      成立香港亞電公司，係因巴比錄公司在無限網路很強，伊
      與香港電訊有關係，主要把產品銷售到大陸及香港。伊認
      知係伊、許毓麟、甲○○○、丁○○○4 位，整個結構及
      出資都係甲○○○決定的，由甲○○○統籌，甲○○○係
      以巴比祿公司名義投資，總公司不同意，所以其等3 人把
      錢拿出來。伊疑惑如果不同意成立香港亞電公司，總公司
      在香港亞電公司成立之後又去幾趟，去拜訪客戶，總公司
      人員有進去香港亞電公司談話或開會，對客戶要求會直接
      去談，總公司是派海外事業部部長及網路事業部副部長等
      語明確（見本院卷第183 至第194 頁），依其證言，總公
      司係香港亞電公司成立時，並未明白表示反對巴比祿公司
      投資，則甲○○○等，基於職權，為巴比祿公司利益投資
      香港亞電公司，實無構成業務侵占。
    ５證人丙○○於本院證稱：88年底，甲○○○被總公司查到
      投資香港亞電公司，伊才知被告、甲○○○有投資，外山
      離職後，巴比祿公司仍與香港亞電公司繼續交易，直到90
      年1 、2 月查補差價，才停止交易（見本院卷第153 至15
      4 頁），依其證言，總公司既已知情甲○○○投資香港亞
      電公司，卻仍任由巴比祿公司與香港亞電公司交易，倘總
      公司係明白反對巴比祿公司投資香港亞電公司，卻未為任
      何阻止行為，顯與常情不符。
    ６上開請購單及特別購買申請書，乃甲○○○於88年5 月24
      日因認巴比祿公司販路擴大，先行投資港幣17萬元予新設
      立之香港亞電公司，且將該筆出資作為巴比祿公司之長期
      投資，並欲將投資款匯入許毓麟之富邦銀行松山分行帳戶
      ，有上開請購單、特別購買申請書在卷可參，因上開文件
      之申請人及核准人均為甲○○○，並非被告，誠難憑上開
      文件即認被告知悉上情，而華僑銀行之取款憑條及匯款委
      託書，僅足證巴比祿公司於88年5 月28日有自華僑銀行帳
      戶內提領款項新臺幣717,855 元（即港幣170,000 元折算
      成新臺幣717,825 元，加上匯款手續費新臺幣30元），並
      將其中新臺幣717,825 元匯入許毓麟之富邦銀行松山分行
      帳戶內等情，因上開提款及匯款並非被告所為，自難認被
      告知悉上情，亦不足認被告明知總公司不同意巴比祿公司
      在香港成立其他公司。
    ７告訴人雖主張被告與甲○○○於88年12月15日方將挪用之
      款項返還巴比祿公司，並提出轉帳傳票為憑（見上開他字
      卷第21頁），惟觀諸該88年12月15日之轉帳傳票，僅記載
      「暫付款- 費用，沖#00000000#717825元」，僅足認88年
      12月15日所收之上開款項係為沖銷88年5 月28日所支付之
      款項，由該傳票尚不足證該筆款項前係被告與甲○○○所
      侵占，嗣返還巴比祿公司之事實。
    ８告訴人提出之巴比祿公司與香港亞電公司之經銷合約書（
      見上開他字卷第32至第37頁），然上開合約乃甲○○○代
      表巴比祿公司與香港亞電公司之代表許毓麟簽訂，業據許
      毓麟於偵查證稱：經銷合約書係伊與甲○○○簽訂，伊未
      與被告接觸等語（見他字卷第79頁），與被告無涉，證人
      甲○○○亦於本院證稱：經銷合約書之商品跟一般不一樣
      ，因價格波動大，為了讓雙方不要虧損太大，互相做互補
      之事。香港亞電公司在大陸推銷時，巴比祿公司跟香港亞
      電公司要負擔一半廣告費係伊決定，被告係執行伊之決定
      等語（見本院卷第232 至235 頁），由該經銷合約書僅足
      認甲○○○代表巴比祿公司與香港亞電公司簽訂契約，不
      足證被告有何背信、業務侵占犯嫌。
    ９就巴比祿公司投資設立香港亞電公司之投資案，總公司是
      否同意乙節，告訴代理人於偵查中稱：總公司牧誠僅登記
      為臺灣負責人，實際上未在臺灣執業，原則由外山及被告
      負責臺灣業務等語（見上揭他字卷第70頁）、而就巴比祿
      公司與總公司間關係，告訴代理人亦稱：總公司委任巴比
      祿公司銷售在臺灣之產品，或在臺灣採購商品送至日本，
      雙方財務均獨立，但巴比祿公司人事等應受總公司監督。
      惟查：告訴人巴比祿公司既未提出總公司與巴比祿公司間
      有關權利義務及監督關係之相關證明，亦未提出巴比祿公
      司章程或相關文件，足資證明甲○○○與被告投資香港亞
      電公司已違背公司之授權範圍，否則甲○○○依其總經理
      職權所為之投資，難謂為背信、業務侵占。
    １０就告訴人提出被告於90年2 月16日出具之始末書（見偵查
      卷第15頁），其上雖有設立香港亞電公司，係受前總經理
      教唆，未向總公司報告私自出資之記載，惟查依卷存證據
      ，並無設立香港亞電公司，需得總公司同意之證據，該始
      末書，不足採信。
五、就被告被訴背信部分，經查：
  (一)訊據被告固不否認於89年12月28日，允許香港亞電公司將滯
    銷之貨物，折價美金68,019.5元後轉售給香港環亞公司，並
    在其業務製作之發票、折讓單上，登載該批貨物係巴比祿公
    司以折讓美金68,019.5元之價格向香港亞電公司購買，再由
    巴比祿公司以相同之價格出售與香港環亞公司，以及巴比祿
    公司願折讓補貼香港環亞公司美金68,019.5元，嗣於90年1
    月10日、90年2 月15日、90年3 月15日，簽發三紙均為美金
    14,483.05 元之折讓單予香港亞電公司等情，並有INVOICE
    、CREDIT NOTE 匯款水單等附卷可稽（見上揭他字卷第38至
    第45頁）。
  (二)告訴人雖主張巴比祿公司董事長牧誠，於89年3 、4 月間下
    令，對於一切交易對象不得藉任何理由，發行折讓單補貼差
    價或費用，並提出丙○○之證述為證，經查：證人丙○○於
    偵查中證稱：89年春天，被告曾告知其等，總公司指示不能
    再有銷貨折讓動作，因為巴比祿公司在記憶體部分沒有賺錢
    ，常常是代理商賣不出去，要巴比祿公司銷貨折讓，後來總
    公司在89年3 、4 月就由被告告知其等員工，不能再有折讓
    補償動作。折讓單為巴比祿公司總經理和副總經理享有之權
    限，甲○○○總經理離職後，換吉田總經理，但其對於營業
    部及國際採購部並未在管，權限交由被告負責等語（見偵查
    卷第40頁），復於本院審理時證稱：89年3 、4 月間經由被
    告與總公司海外事業部聯絡後告知其等，記憶體模組產品不
    可有折讓單，禁止補差價，之前曾有折讓單，之後不能用折
    讓單係因會影響巴比祿公司利潤（見本院卷第144 頁），嗣
    稱：被告說記憶體不能再補差價，沒有說不能發折讓單等語
    （見本院卷第147 頁），是證人丙○○於偵查中所稱總公司
    自89年3 、4 月不能再發折讓單，禁止補差價之證述，既係
    聽被告轉述，其未親聞共見，顯屬傳聞證據，再者，證人丙○○就總公司是否禁止發折讓單乙節，證言前後不一，尚難
    以其有瑕疵之證述作為不利被告之依據。
  (三)被告簽發89年12月28日折讓單之行為
    證人乙○○於本院結證稱：89年12月底，伊任職巴比祿公司
    營業部，香港亞電公司退貨係伊負責處理，貨品為半導體記
    憶體，香港亞電公司要退貨時，要折讓給香港環亞公司，把
    貨轉過去，伊用折讓單開給香港環亞公司，差價用折讓方式
    係屬於商業常規。做生意不會想到法律，只會考慮能否把貨
    款收回，當初因市場價格下跌，香港亞電公司無法售出貨品
    ，沒有錢付貨款，香港亞電公司並沒有週轉不靈，但要求延
    票。因為貨品已經出口至香港，不可能把貨運回臺灣再處理
    ，當初採行折讓方式處理，係因想不出更好方法。伊前往香
    港點貨交給香港環亞公司，把每個項目需要虧多少錢，報告
    被告，經被告同意，伊才轉給香港環亞公司。巴比祿公司如
    果拒絕香港亞電公司退貨，香港亞電公司又不付款，香港亞
    電公司因而倒閉，巴比錄公司損失會更大。關於香港亞電公
    司之退貨，係以巴比祿公司向香港亞電公司購買貨品，再將
    貨品出售予香港環亞公司，並簽發折讓單予香港環亞公司，
    上開會計流程為係伊問過會計，這樣做帳才能平（見本院卷
    第196 至第202 頁），是由其證言，被告代表巴比祿公司簽
    發89年12月28日折讓單予香港環亞公司，乃係因香港亞電公
    司無力清償貨款，證人乙○○基於當時市場狀況，為防止巴
    比祿公司蒙受更大之損失，本諸其從事業務之專業能力所作
    之處置。被告依其商場專業為判斷，同意證人乙○○簽發折
    讓單之意見，被告因而簽發上開折讓單，經核已符合商業上
    之合理判斷及巴比祿公司會計流程，難謂被告簽發折讓單為
    背信。
  (四)就被告簽發90年1 月10日、90年2 月15日、90年3 月15日折
    讓單之行為
    證人丁○○○於本院結證稱：香港亞電公司在大陸推銷時，
    巴比祿公司跟香港亞電公司要負擔一半廣告費係伊決定，被
    告係執行伊之決定等語（見本院卷第235 頁），足證被告辯
    稱負擔香港亞電公司費用之辯解，堪以採信。證人丙○○於
    本院證稱：他字卷第43至第45頁之3 紙折讓單（即90年1 月
    10日、同年2 月15日、同年3 月15日之折讓單）係由負責記
    憶體模組業務之乙○○處理。另就網路產品之廣告、宣傳費
    用，係巴比祿公司、香港亞電公司各負責一半費用，香港亞
    電公司會以發票向其等請款，伊再向被告報告有該筆費用，
    被告核准後，將款項匯給香港亞電公司，要有憑據才請款。
    他字卷第46頁右邊單據第1 項是乙○○負責記憶體模組之市
    場活動部分，第2 、3 項係伊負責之網路產品部分。伊向被
    告報告，就香港亞電公司網路產品之展覽、廣告活動費用，
    巴比祿公司要支付一半，為何用折讓單形式付款給香港亞電
    公司，伊不知道，因作帳方式乃被告與財務溝通等語（見本
    院卷第145 至第148 頁），足認被告簽發上開3 紙折讓單乃
    依巴比祿公司與香港亞電公司之契約，依約給付香港亞電公
    司之展覽廣告費用，自難謂被告簽發折讓單為背信。
  (五)就告訴人提出被告於90年2 月16日出具之始末書（見偵查卷
    第15頁），其上雖有延遲收回89年11月之應收帳款，為公司
    流通資金帶來莫大困擾之記載，然因並未提及系爭折讓單，
    且未表明其有何不法利益輸送之情事，尚不得僅憑該悔過書
    即為被上訴人不利之論斷。
六、綜上所陳，本件依調查所得證據尚不足以證明被告確有檢察
    官所指之業務侵占及背信犯行，此外復查無其他積極證據足
    資證明被告有上述犯行，揆諸首開說明，不能證明被告犯罪
    ，應為無罪之諭知。
據上論斷，應依刑事訴訟法第301 條第1 項，判決如主文。
本案經檢察官吳維雅到庭執行職務。
中　　華　　民　　國　　96　　年　　7 　　月　　12　　日
                  刑事第二庭審判長法  官  謝靜恆
                                  法  官  許碧惠
                                  法  官  高雅敏
以上正本證明與原本無異。
如不服本判決，應於判決送達後10日內，向本院提出上訴狀。
                                  書記官  田瑾俐
中　　華　　民　　國　　96　　年　　10　　月　　18　　日
